【裁判字號】    99,事聲,166
【裁判日期】    991014
【裁判案由】    消債聲明異議
【裁判全文】
臺灣高雄地方法院民事裁定             99年度事聲字第166號
聲  請  人  香港商香港上海豐銀行股份有限公司
法定代理人  乙○○
聲  請  人  安泰商業銀行股份有限公司
法定代理人  甲○○
相  對  人  丙○
代  理  人  楊譜諺律師
上列聲請人對於本院司法事務官於民國99年3 月12日所為97年度
司執消債更字第557 號認可更生方案裁定聲明異議，本院裁定如
下：
    主  文
異議駁回。
程序費用由聲請人負擔。
    理  由
一、聲明意旨：
  (一)香港商香港上海豐銀行股份有限公司（下稱豐銀行）略
    以：
    相對人所有房地公告現值為新臺幣（下同）1,420,180 元，
    扣除有擔保債務875,460 元，不動產殘值高達544,720 元。
    又相對人二名兒子黃文彬、黃文雄應與相對人共同負擔相對
    人配偶丁○○之扶養費用每月18,000元，並應調查丁○○之
    收入、財產以查明丁○○是否確有受扶養之必要。且相對人
    名下尚有房屋貸款1 筆，但若依其陳報之財產及收入狀況說
    明書，每月支出明細中並無房屋貸款之支出，應查明及請相
    對人說明其房屋貸款由何人支付等語，爰依法聲明異議。
  (二)安泰商業銀行股份有限公司（下稱安泰銀行）略以：
    自營事業者，定有帳簿可供檢視盈餘，然全卷未見相對人提
    出相關事證，僅以相對人主張每月收入35,000元計算相對人
    清償能力，顯非公允。又相對人主張更生前2 年收入皆約為
    35,000元，而無其他收入及資助，則相對人於扣除本身必要
    費用11,309元、配偶扶養費用18,000元，2 名無工作收入子
    女之生活費用13,700元（免稅額計算6,850 元×2 ＝13,700
    元），及於民國95年6 月至97年3 月每期皆正常繳納協商款
    28,7 95 元後，每月支出即達71,804元，況相對人尚須繳納
    房貸費用，是認相對人對於收入未予真實陳述或有隱匿財產
    之情。又原裁定以相對人每月收入35,000元，於扣除丁○○
    醫療費用每月18,000元及其本身必要生活費用每月3,423 元
    後所剩無幾，而認可其每月還款13,500元之更生方案，然卻
    未說明相對人每月生活費用3,423 元是如何計算，如二名子
    女確無工作，何以忽略扶養費用，如有工作，應共同負擔丁
    ○○之扶養費用，且亦未加計房屋貸款，原更生方案顯無履
    行可能，爰依法聲明異議，並聲明：原裁定廢棄。
二、按關於更生或清算之程序，除本條例別有規定外，準用民事
    訴訟法之規定，消費者債務清理條例（以下簡稱本條例）第
    15條定有明文。而當事人對於司法事務官處理事件所為之終
    局處分，得於處分送達後10日之不變期間內，以書狀向司法
    事務官提出異議。司法事務官認前項異議有理由時，應另為
    適當之處分；認異議為無理由者，應送請法院裁定之。法院
    認第一項之異議為有理由時，應為適當之裁定；認異議為無
    理由者，應以裁定駁回之。民事訴訟法第241 條第1 至3 項
    定有明文。次按，本條例之制定，乃為使負債務之消費者依
    本條例所定程序清理其債務，以調整其與債權人及其他利害
    關係人之權利義務關係，保障債權人之公平受償，謀求消費
    者經濟生活之更生，進而健全社會經濟之發展，除有第63條
    所定之情形外，法院得斟酌裁量認可更生方案。而於債務人
    人有薪資、執行業務所得或其他固定收入之情形下，依本條
    例第64條之規定，在除有本條第2 項所定之情形外，法院如
    認更生方案之條件公允者，即得不經債權人會議可決，逕依
    債務人之聲請或依職權以裁定認可更生方案；是以如無本條
    例第63條第1 項或第64條第2 項情形，法院自得斟酌債務人
    之資力狀況、債務人所提更生方案之還款成數及是否有浪費
    之情事、債務實際生活上有無特殊困難等情狀而為更生方案
    之條件是否為公允之審認，進而裁量認可該更生方案。
三、經查：
  (一)相對人前因積欠安泰商銀等債權人無擔保債務合計3,405,55
    1 元，已不能清償債務，聲請本院准予更生，經本院審理後
    ，認其聲請有據，於97年12月25日以97年度消債更字第1146
    號裁定准予更生在案，有該裁定書附卷可按。
  (二)聲請人豐銀行主張相對人所有房地公告現值為1,420,180
    元，扣除有擔保債務875,460 元，不動產殘值高達544,720
    元等情，固有相對人財產歸屬資料清單、土地及建物登記謄
    本附卷可憑（見本院97年度司執消債更字第557 號卷第15至
    16頁）。而上開房地業已設定最高限額抵押1,180,000 元予
    中國信託商業銀行（下稱中信銀行），中信銀行陳報該筆有
    擔保貸款尚欠875,460 元，並預估上開房地之剩餘價值為56
    3,200 元，是預估受償不足額為312,260 元，有中信銀行陳
    報狀可稽（見上開司執消債更字卷第145 頁），是以中信銀
    行就上開不動產殘值之認定與聲請人匯豐銀行尚有不同。然
    縱認上開房地尚有544,720 元之殘值，惟該殘值尚低於依更
    生裁定所列清償條件無擔保及無優先債權受償總額，而無本
    條例第64條第2 項第3 款所定不得認可之情形，是聲請人上
    開主張，並無可採。
  (三)聲請人安泰銀行主張：1.自營事業者，定有帳簿等可供檢視
    盈餘，然全卷未見相對人提出相關事證，僅依相對人自行主
    張，即已此為標準計算其清償能力，顯非公允；2.相對人有
    對於收入未予真實陳述或有隱匿財產之情；3.本件有更生方
    案無履行可能而不應認可更生方案事由云云，惟查：
    1.依相對人所提出之95至96年各類所得資料清單所示（見本
      院97年度消債更字第1146號卷第41至42頁），其95至96年
      度皆無所得資料，又相對人目前除有上開業經設定抵押之
      房地外，並無其他財產，有本院依職權調閱之稅務電子閘
      門資料在卷足憑（見本院卷第29頁）。惟相對人自陳其每
      月收入為35,000元，但因係攤販故無法提出證明等語（見
      上開司執消債更字卷第242 頁），而因自營攤販者通常為
      一般市井小民，並不具相當之營業規模，且客戶不特定且
      流動性高，本未必會有記帳之情形，且因相對人並未申報
      所得稅，故尚難認其確有記帳之必要，故相對人稱無法提
      出證明，尚與常情無違，是以原更生裁定以相對人自陳之
      收入認定相對人之收入，並無不當，是以聲請人主張相對
      人定有帳簿可供檢視盈餘，顯屬其片面臆測之詞，而無可
      採。
    2.相對人主張其係於95年7 月開始清償每月28,795元之債務
      協商還款，當時其配偶尚未發生中風病症，可分攤家庭支
      出及子女扶養費用，相對人亦無須負擔其扶養費，故每月
      約35,000元之所得收入尚足履行債務協商及維繫生活支出
      等語，業據相對人提出陳述意見狀在卷可參（見本院卷第
      24頁），其所述並無違常理之處，且考量相對人業已負債
      累累，其本須以較低之標準生活而節忖開銷用以償債，是
      相對人在負債情況下，願以較拮据之方式維持生活，勉力
      壓縮個人生活費用而用以挪為清償協商款項，並無不可，
      亦不得據此反推相對人有較多之財產或較高之收入，異議
      人主張相對人有隱匿財產或低報收入之事實，並未提出相
      關具體事證以實其說，自不足採。
    3.又原更生裁定認定相對人之每月收入為35,000元，又相對
      人之配偶丁○○於96年3 月間中風，且丁○○於97、98年
      間並無任何財產及所得，有本院依職權調閱之稅務電子閘
      門資料在卷足憑（見本院卷第15、28頁），足認其確已無
      謀生能力而有受扶養之需要，因此相對人之家庭經濟狀況
      亦發生相當之變動。又相對人之長子黃文彬（73年10月15
      日生，26歲）、次子黃文雄（75年3 月7 日生，24歲），
      相對人於聲請更生時係主張其2 人並無工作故無所得，並
      提出其2 人之96年度各類所得資料為證（見上開消債更字
      卷第78至79頁），惟相對人於本院陳報相對人之長子已離
      家自行在外謀生，從事保全員工作，每月薪資收入22,000
      元，可分擔配偶丁○○之部分扶養費；次子就讀中正高工
      冷凍空調科夜間部1 年級，雖偶有打工機會，所得數千元
      僅足支付其生活開支等情，有相對人提出之陳述意見狀在
      卷可參（見本院卷第24頁），故以相對人每月收入35,000
      元，扣除配偶扶養費12,000元（相對人主張其長子可分擔
      3 分之1 ）、相對人名下全家賴以居住之房屋貸款5,000
      元，所餘18,000元，如其中13,500元用以履行更生方案，
      則相對人每月尚有4,500 元可支應必要生活費用（若相對
      人長子可分擔相對人配偶2 分之1 扶養費，則相對人每月
      則有7,500 元可支應），雖低於99年度高雄市每人每月最
      低生活費11,309元，然上開每人每月最低生活費標準金額
      ，仍須衡量個案具體情況，故並非所有相對人皆係以此金
      額維持基本生活所需，仍須視個案情形具體認定之，而相
      對人表示其願以較拮据之方式維持生活而將收入用以負擔
      更生方案還款金額，於此客觀情狀下，相對人實際上即以
      撙節費用之行為而限制其生活，在實際收入狀況內盡其最
      大努力及誠信欲清償所負債務，且相對人之長子亦有固定
      薪資，可支應日常生活費用不足部分，故原裁定所定更生
      方案，履行上應無困難，聲請人執此聲明異議，亦無可採
      。
四、綜上所述，本院司法事務官斟酌相對人所提更生方案，每月
    1 期，每期清償金額13,500元，共96期，清償總金額達1,29
    6,000 元，清償成數約為38.06%，認其條件核屬公允、適當
    、可行，在為平衡保障債權人之公平受償，並謀求相對人經
    濟生活之更生重建等消債條例之立法要求下，依職權認可相
    對人所提前述更生方案，尚無不當。又本件查無同條例第63
    條或第64條第2 項所定不應認可之消極事由存在，乃逕依同
    條例第64條第1 項裁定予以認可相對人所提更生方案，經核
    並無不合。從而，聲請人執前詞指摘原裁定為不當，求予廢
    棄，為無理由，應予駁回。
五、依消費者債務清理條例第15條、民事訴訟法第240 條之4 第
    3 項後段、第78條，裁定如主文。
中    華    民    國    99    年    10     月    14   日
                  民事第六庭    法  官  曾子珍
上為正本係照原本作成。
如不服本裁定，應於裁定送達後10日內，以書狀向本院提出抗告
，並繳納抗告費新臺幣1 千元。
中    華    民    國    99    年    10     月    14   日
                                書記官  何慧娟

司法院資訊處製作；財團法人民間司法改革基金會備份。
